【裁判字號】    95,訴,824
【裁判日期】    951018
【裁判案由】    分配表異議之訴
【裁判全文】
臺灣士林地方法院民事判決               95年度訴字第824號
原      告  乙○○
訴訟代理人  呂康德律師
被      告  華南商業銀行股份有限公司
法定代理人  甲○○
訴訟代理人  丁○○
被      告  合作金庫資產管理股份有限公司
法定代理人  丙○
上列當事人間分配表異議之訴事件，本院於民國95年10月4 日言
詞辯論終結，判決如下：
    主  文
原告之訴駁回。
訴訟費用由原告負擔。
    事實及理由
壹、程序方面：
一、本件被告合作金庫資產管理股份有限公司（以下簡稱合作金
    庫資產管理公司）未於言詞辯論期日到場，核無民事訴訟法
    第386 條各款所列情形，爰依原告之聲請，由其一造辯論而
    為判決。
二、按「債權人或債務人，對於分配表所載各債權人之債權或分
    配金額有不同意者，應於分配期日1 日前，向執行法院提出
    書狀聲明異議。」「其有為反對陳述者，應通知聲明異議人
    。」「異議未終結者，為異議之債權人或債務人，得向執行
    法院對為反對陳述之債權人或債務人提起分配表異議之訴。
    」「聲明異議人未於分配期日起10日內向執行法院為起訴之
    證明者，視為撤回其異議之聲明；經證明者，該債權應受分
    配之金額應行提存。前項期間，於第40條之1 有反對陳述之
    情述，自聲明異議人受通知之日起算。」強制執行法第39條
    第1 項、第40條之1 第2 項後段、第41條第1 項前段、第3
    項、第4 項分別定有明文。經查：本院93年度執字第16438
    號強制執行事件，於95年7 月6 日製作分配表，定期於95年
    8 月2 日實行分配，嗣因債務人未合法送達，於95年7 月31
    日更正分配表，改於95年9 月15日實行分配，並於95年7 月
    18日將分配通知送達原告，原告於分配期日前之95年8 月1
    日向本院執行處遞狀對上開分配之金額聲明異議，本院執行
    處於同年月6 日轉知其餘債權人未予同意，於95年8 月20日
    通知原告於文到10日內向執行處提起訴訟之證明，原告於95
    年8 月25日收受送達，於95年8 月31日提起本件分配表異議
    之訴，揆諸前揭說明，原告提起本件分配表異議之訴，已遵
    守法定之程式。
貳、實體方面：
一、本件原告起訴主張：原告對訴外人即債務人高廖月桂、高誠
    龍有新台幣（以下同）400 萬元之本票債權，本票到期日為
    95年4 月30日，原告於95年5 月4 日向台灣台北地方法院聲
    請本票裁定，於95年5 月16日向本院聲明參與分配，因台灣
    台北地方法院作業遲誤，故陸續補正裁定正本及確定證明書
    。原告合法參與分配後，本院民事執行處通知原告補繳執行
    費，原告亦補繳執行費32,000元，嗣原告收到台灣金融資產
    服務股份有限公司（以下簡稱台灣金服公司）分配表，竟未
    將原告執行費列入優先受償，而將原告執行費及債權分列第
    8 、9 次序受償，以致原告未分配分文。就執行費用而言，
    依強制執行法第29條規定，得就強制執行之財產先受清償，
    不因參與分配在拍賣終結後而有不同，執行處製作之分配表
    竟將原告執行費32,000元列為第8 順位受償，於法有違。又
    原告聲明參與分配之日期為95年5 月16日，拍賣期日為95年
    5 月17日，原告自屬在拍賣終結前參與分配，應與其他普通
    債權平均受償。另被告華南商業銀行股份有限公司（以下簡
    稱華南銀行）於拍賣終結前已確定之債權約為600 萬元，而
    非假扣押債權1,000 萬元，被告華南銀行故意不提出勝訴確
    定判決正本，顯然影響原告應分配之金額等語，並聲明：本
    院93年度執字第16438 號拍賣抵押物強制執行事件，就債務
    人財產拍賣所得價金，原告及被告所得分配之金額應改依附
    表所示金額分配。
二、被告合作金庫資產管理公司未於言詞辯論期日到場，惟據其
    以前提出之書狀聲明陳述略以：原債權人合作金庫商業銀行
    股份有限公司（以下簡稱合作金庫）與債務人高廖月桂、高
    誠龍、高裕邦、高淑莉等4 人間債務清償強制執行事件，經
    本院以93年度執字第16438 號受理在案，並委託台灣金服公
    司以93年度士金拍7 字第583 號實行拍賣。原債權人合作金
    庫就本案有假扣押債權5,000 萬元，已取得台灣台北地方法
    院93年度重訴字第473 號民事判決暨確定證明書之終局執行
    名義，並依金融機構合併法第15條第1 項第2 款之規定將債
    權移轉予被告合作金庫資產管理公司，被告合作金庫資產管
    理公司自有權領取本案分配款。至原告提出之證據，無法證
    明其於法定期間內參與分配，如其未依強制執行法第32條第
    1 項規定之法定期間內參與分配，依同條第2 項之規定，僅
    得就餘額受償等語置辯，並聲明：原告之訴駁回。
三、另被告華南銀行則以：依原告起訴狀所述，其於95年5 月4
    日向台灣台北地方法院聲請本票裁定，後於95年5 月16日向
    本院聲明參與分配，依常情推論，原告聲明參與分配當時，
    實際上並未取得執行名義，此由原告於聲明參與分配後始陸
    續補正本票裁定正本及確定證明書即明，台灣金服公司於本
    案分配表將其列為次普通債權，並無不合。又被告華南銀行
    就本案之假扣押債權尚未取得本案確定勝訴判決，原告此部
    分主張應負舉證責任等語，資為抗辯，並聲明：原告之訴駁
    回。
四、本件經本院依民事訴訟法第271 條之1 準用同法第270 條之
    1 第1 項第3 款規定，整理並協議簡化爭點及不爭執點如下
    （本院95年10月4 日言詞辯論筆錄，第50頁至第52頁）：
  (一)兩造不爭執之事實：
    (1)原告執有訴外人高廖月桂、高誠龍簽發，發票日為92年4
      月15日、到期日為95年4 月30日、面額400 萬元之本票，
      於95年5 月4 日向台灣台北地方法院聲請本票准予強制執
      行，經該院於95年5 月26日以95年度票字第65798 號裁定
      准予在案，訴外人高廖月桂、高誠龍於95年6 月5 日收受
      送達未抗告，裁定於95年6 月15日確定。
    (2)訴外人陳健盛（受讓於原債權人第一商業銀行股份有限公
      司）與訴外人高廖月桂、高誠龍、高裕邦、高淑莉間清償
      債務強制執行事件，經本院93年度執字第16438 號強制執
      行事件受理在案，訴外人合作金庫商業銀行股份有限公司
      （嗣訴外人合作金庫商業銀行股份有限公司依金融機構合
      併法將債權移轉予被告合作金庫資產管理股份有限公司，
      由其承受為執行債權人）、華南商業銀行股份有限公司為
      假扣押債權人，原告於95年5 月16日聲明參與分配，未提
      出執行名義亦未繳納裁判費，本院於95年6 月13日發函命
      其於文到5 日內補正，原告於95年6 月20日收受寄存送達
      ，至95年6 月26日補正裁判費，95年7 月10日補正執行名
      義。
    (3)本院93年度執字第16438 號強制執行事件委託台灣金融資
      產服務股份有限公司以93年度士金拍7 字第583 號實行拍
      賣，於95年5 月17日第2 次拍賣期日拍定，於95年7 月6
      日製作分配表，定期於95年8 月2 日實行分配，嗣因債務
      人未合法送達，於95年7 月31日更正分配表，改於95年9
      月15日實行分配，依分配表記載，被告合作金庫、華南銀
      行假扣押債權5,000 萬元、1,000 萬元分別列為第6 、7
      次序，分配比率39.9916%，分配金額19,995,825元、
      3,999,165 元，原告執行費32,000元、普通債權4,00萬元
      列為第8 、9 次序，分配金額為0 ，原告於95年8 月1日
      聲明異議，本院於95年8 月6 日轉知其餘債權人未予同意
      ，於95年8 月20日通知原告於文到10日內向執行處提起訴
      訟之證明，原告於95年8 月25日收受送達，於95年8 月31
      日提起本件訴訟。
  (二)兩造爭執要旨：
    (1)原告是否於拍賣終結前參與分配？得否與其他普通債權平
      均受償？
    (2)如原告係於拍賣終結後參與分配，其所繳納之執行費
      32,000元是否應優先受償？
    (3)被告華南銀行債權額為若干？是否已有本案判決確定？
五、茲就上述爭點，析述本院得心證之理由如下：
  (一)原告是否於拍賣終結前參與分配？得否與其他普通債權平均
    受償？
    按「他債權人參與分配者，應於標的物拍賣、變賣終結或依
    法交債權人承受之日1 日前，其不經拍賣或變賣者，應於當
    次分配表作成之日1 日前，以書狀聲明之。逾前項期間聲明
    參與分配者，僅得就前項債權人受償餘額而受清償；如尚應
    就債務人其他財產執行時，其債權額與前項債權餘額，除有
    優先權者外，應按其數額平均受償。」「對於已開始實施強
    制執行之債務人財產，他債權人再聲請強制執行者，已實施
    執行行為之效力，於為聲請時及於該他債權人，應合併其執
    行程序，並依前2 條之規定辦理。」強制執行法第32條、第
    33條定有明文。又所謂標的物拍賣終結前，係指標的物拍定
    而言。復按，無執行名義之債權人於標的物拍賣終結前聲明
    參與分配，而未提出其債權之證明並釋明債務人無他財產足
    供清償時，嗣縱於拍賣終結後，債權尚未受分配前，提出債
    權之證明，並釋明債務人別無其他財產足供清償，亦難謂此
    拍賣前之欠缺，業已補正，仍應受強制執行法第32條第2 項
    規定之限制，僅得就其他債權人受償之餘額而受清償（最高
    法院73年度台上字第4757號判決要旨參照）。經查：訴外人
    陳健盛（受讓於原債權人第一商業銀行股份有限公司）與訴
    外人高廖月桂、高誠龍、高裕邦、高淑莉間清償債務強制執
    行事件，經本院93年度執字第16438 號強制執行事件受理在
    案，委託台灣金融資產服務股份有限公司以93年度士金拍7
    字第583 號實行拍賣，於95年5 月17日第2 次拍賣期日拍定
    ，原告於拍賣期日前1 日即95年5 月16日聲明參與分配，惟
    其斯時尚未取得執行名義，屬於無執行名義之債權人，嗣原
    告與訴外人高廖月桂、高誠龍間本票裁定事件經台灣台北地
    方法院於95年5 月26日以95年度票字第65798 號裁定准予在
    案，於95年6 月15日確定，原告始於95年7 月10日補正上開
    執行名義，經本院以95年度執字第16684 號受理，併入本院
    93年度執字第16438 號執行等情，此經本院依職權調取上開
    執行卷宗、本票裁定卷宗核閱無訛，揆諸前揭說明，原告既
    於參與分配當時未取得執行名義，縱於分配前取得執行名義
    ，仍難謂拍賣前之欠缺業已補正，仍應受強制執行法第32條
    第2 項規定之限制，僅得就其他債權人受償之餘額而受清償
    ，則原告主張其得與其他被告平均受償云云，洵屬無據。
  (二)如原告係於拍賣終結後參與分配，其所繳納之執行費32,000
    元是否應優先受償？
    又本件原告主張執行費優先受償之規定，不因參與分配在拍
    賣終結後而有不同云云。按「債權人因強制執行而支出之費
    用，得求償於債務人者，得準用民事訴訟法第91條之規定，
    向執行法院聲請確定其數額。前項費用及其他為債權人共同
    利益而支出之費用，得求償於債務人者，得就強制執行之財
    產先受清償。」強制執行法第29條固有明文規定。惟由強制
    執行法第32條立法沿革以觀，我國64年修正前之強制執行法
    ，規定他債權人於「執行程序終結前」，得參與分配，惟此
    項規定，實務上常發生分配表製作後，價金尚未交付前，他
    債權人一再聲明參與分配，致須重作分配表，使分配表遲遲
    未能確定，影響執行債權人之權益至鉅，故64年修正時，將
    參與分配之時間提前，改為「標的物拍賣或變賣終結前」，
    新法即85年修正公布之條文，再提前1 日，改為「標的物拍
    賣、變賣之日1 日前」。由上述立法沿革得知，他債權人如
    於上開時點後始參與分配，僅得就債權人受償餘額而受清償
    ，應包括參與分配債權人聲請強制執行之費用在內，否則仍
    會產生上述執行程序延宕之結果，與立法意旨顯有違背。經
    查，本件原告於拍賣期日前1 日即95年5 月16日聲明參與分
    配時，屬於無執行名義之債權人，且未繳納執行費，已如前
    述，嗣原告取得執行名義後，雖於95年6 月26日補正裁判費
    ，並於95年7 月10日補正執行名義，此經本院調取93年度執
    字第16438 號執行卷宗核閱無訛，惟原告既係於於執行標的
    物拍賣終結後始補正，揆諸強制執行法第32條修法理由，其
    所繳納之執行費仍應僅得就其他債權人受償餘額而受清償，
    而不得依同法第29條優先受償。
  (三)被告華南銀行債權額為若干？是否已有本案判決確定？
    第按，「因執行假扣押收取之金錢，及依分配程序應分配於
    假扣押債權人之金額，應提存之。」強制執行法第133 條定
    有明文。依上開法條所應提存之分配金額，係指假扣押所保
    全之債權，依分配程式所應分配於假扣押債權人部分之金額
    而言。假扣押債權人須俟假扣押所保全之債權，獲得本案勝
    訴確定判決或有其他終局執行名義後，始得就該提存之分配
    金額受償（最高法院86年度台上字第1480號判決要旨參照）
    。本件被告華南銀行以台灣台北地方法院92年度裁全字第
    7864號、95年度裁全字第1335號假扣押裁定為執行名義聲請
    為假扣押強制執行，經本院以92年度執全助字第661 號、95
    年度執全助字第278 號實施假扣押強制執行在案，並經本院
    93年度執字第16438 號強制執行事件調卷執行，而為該事件
    之假扣押債權人，則本院95年7 月31日製作之分配表時，依
    強制執行法第133 條規定將被告華南銀行之假扣押債權列為
    普通債權，並於附註欄載明應提出假扣押勝訴確定判決正本
    後始得領款，於法核無不合。原告雖主張被告華南銀行已取
    得本案勝訴判決確定，債權額僅約600 萬元云云，惟為被告
    華南銀行所否認，且原告就此節未能舉證以實其說，則其此
    部分空言主張，即非可採。
六、綜上所述，原告未於標的物拍賣、變賣終結之日1 日前取得
    執行名義合法聲明參與分配，依強制執行法第32條第2 項規
    定，僅得就前項債權人受償餘額而受清償，且原告未能舉證
    證明被告華南銀行之假扣押債權已取得本案勝訴判決確定，
    則原告訴請將本院93年度執字第16438 號拍賣抵押物強制執
    行事件分配表改依附表所示金額分配，為無理由，應予駁回
    。
七、本判決之基礎已臻明確，兩造其餘之攻擊防禦方法及舉證，
    核與判決無影響，無庸逐一論列，併此敘明。
八、據上論結，本件原告之訴為無理由，依民事訴訟法第385 條
    第1項前段、第78條判決如主文。
中    華    民    國    95    年    10    月    18    日
                  民事第二庭  法  官  陳玉曆
以上正本證明與原本無異。
如對本判決上訴須於判決送達後20日內向本院提出上訴狀。
中    華    民    國    95    年    10    月    25    日
                              書記官  蔡雨呈


司法院資訊處製作；財團法人民間司法改革基金會備份。
